臺灣臺南地方法院刑事判決　　　　　　　　　　　　　　九十年度自緝字第二號
　　自　訴　人　丙○○
　　擔當自訴人　臺灣臺南地方法院檢察署檢察官
　　被　　　告　甲○○
　　輔　佐　人　乙○○
右列被告因詐欺案件，經自訴人提起自訴，本院判決如左：
    主  文
甲○○無罪。
    理  由
一、按刑事訴訟法第三百三十二條規定「自訴人於辯論終結前，喪失行為能力或死亡
    者，得由第三百十九條第一項所列得為提起自訴之人，於一個月內聲請法院承受
    訴訟；如無承受訴訟之人或逾期不為承受者，法院應分別情形，逕行判決或通知
    檢察官擔當訴訟」。本件自訴人於民國（下同）八十九年五月十六日死亡，有戶
    籍謄本一份在卷可按，自訴人之法定代理人、直系血親或配偶並未於自訴人死亡
    後一個月內聲請本院承受訴訟，其有逾期不為承受情事，本院爰依前開規定通知
    檢察官擔當自訴，合先敘明。
二、自訴意旨略以：被告甲○○明知自己已週轉困難經濟不佳，竟意圖為自己不法之
    所有，於八十五年六月二十七日，佯稱生意週轉所需，簽發面額各為二十萬元、
    二十五萬元，到期日均為同年七月二十七日之本票二紙，向自訴人丙○○調借新
    台幣（下同）四十五萬元，再於同年七月二日又開立票額十五萬元、同年八月二
    日到期之本票一紙，再向丙○○調借十五萬元，合計借款六十萬元。甲○○於取
    得款項後，即逃逸無蹤，自訴人追索無著始知受騙，因認被告涉犯刑法第三百三
    十九條第一項之詐欺取財罪云云。
三、訊據被告甲○○堅詞否認有何向自訴人詐欺取財之事實，辯稱：伊自八十年間左
    右即開始向自訴人借款，並按月給付月息三分之利息至自訴人提起本件自訴為止
    ，利息總額早已超過本金。伊借款之時確有簽發本票交自訴人收持，並於每月給
    付利息予自訴人後，另簽發本票換回前所簽發且已到期之本票，但伊收回舊本票
    後均將之撕毀，現僅存三紙舊有本票，伊並無詐騙自訴人之意思與行為等語。
四、按犯罪事實應依證據認定之，無證據不得推定其犯罪事實；又條不能證明被告犯
    罪者，應諭知無罪之判決，刑事訴訟法第一百五十四條、第三百零一條第一項分
    別定有明文。經查：
（一）本件自訴人死亡後，本院另傳喚其生前配偶丁○○以證人身分到庭陳述事實及
      意見，然證人丁○○既係自訴人生前之配偶，其與自訴人即屬同財共居利害與
      共之人，故該證人於本院審理時之陳述，於證據之評價上，應與自訴人所為不
      利於被告之指訴等同視之，而不得據為補強或印證自訴人指訴情形之證詞，先
      予敘明。
（二）次按自訴人之指訴，本以使被告受刑事訴追或處罰為目的，故其陳述是否與事
      實相符，自應調查其他證據，以資審認，最高法院六十九年台上字第一五三一
      號判例意旨足資參照。本件自訴人及證人丁○○雖均陳稱上開本票三紙，係被
      告首次向自訴人借款而於八十五年六、七月間簽發，期間並無以新簽發本票換
      回舊本票之情事，且被告係以其當時所住房屋日後即將自被告之父繼承或贈與
      而取得所有權，並據以強調其清償能力而向自訴人借款等語。然其等上開陳述
      ，核與被告所供迥不相同，且無任何事證足認自訴人與證人丁○○所述與事實
      相符，揆諸前揭最高法院判例意旨之說明，自難以其等所為此部分不利於被告
      之供述而遽認被告係以該等行為施詐。
（三）再按刑法第三百三十九條第一項詐欺取財罪及第二項詐欺得利罪之成立，均以
      使用同條第一項所稱之「詐術」為其構成要件，而所謂詐術，必須被詐欺人因
      其詐術而陷於錯誤，若其所用之方法不能認為詐術，亦不致使人陷錯誤，即不
      構成該罪，最高法院四十六年台上字第二六○號判例亦足參照。本件自訴人與
      證人丁○○指訴被告涉犯右揭罪名，除其等所為前揭不利被告之供述外，無非
      以被告簽發前述金額及到期日之本票三紙為其唯一之證據。然查簽發票據調借
      現款，此為商場上或民間所慣用之週轉現款之方法，故被告以本票向自訴人調
      換現款，自難認定被告係施用詐術，而自訴人之收取本票並交付現款，亦難認
      為係因被告施用詐術而陷於錯誤之所致。再者，於民事債務當事人間，若有未
      依債務本旨履行給付之情形，在一般社會經驗而言，原因非一；其因不可歸責
      之事由無法給付，或因合法得對抗他造主張抗辯而拒絕給付，甚至債之關係成
      立後，始行惡意遲延給付或不為履行，皆有可能，非必出於自始無意給付之詐
      欺犯罪一端。又縱認係出於惡意不為履行，苟無足以證明其在債之關係發生時
      ，自始即具有不法所有意圖之積極證據，亦僅能令負民事之遲延給付責任，依
      上述刑事訴訟法第一百五十四條之規定，尚不得據此債信違反之客觀事態，而
      推定債務人原有詐欺取財或詐欺得利之犯意。是被告借款未為清償，甚而未事
      先告知自訴人而連夜搬離原住處，致使自訴人催討無門，至多僅足以判斷被告
      「嗣後」已無清償之意願與誠意，尚難認定被告自始即係出於詐欺之意思而借
      款。
（四）綜上所述，本件並無任何積極證據足以證明被告於向自訴人借款之時，有何詐
      欺之犯意與犯行，應認不能證明其犯罪，依法即應為被告無罪判決之諭知。
據上論斷，應依刑事訴訟法三百四十三條、第三百三十二條後段、第三百零一條第一
項，判決如主文。
中      華      民      國    九十一    年      二      月    二十二    日
                                  臺灣臺南地方法院刑事第四庭
                                          法  官  陳欽賢
右正本證明與原本無異。
如不服本判決，應於判決送達後十日內，向本院提出上訴狀。
                                          書記官  何小玉
中      華      民      國    九十一    年      二      月    二十二    日
